【裁判字號】    97,訴,268
【裁判日期】    970512
【裁判案由】    家暴殺人未遂
【裁判全文】
臺灣基隆地方法院刑事判決               97年度訴字第268號
公  訴  人  臺灣基隆地方法院檢察署檢察官
被      告  乙○○
指定辯護人  陳雅萍 律師
上列被告因家暴殺人未遂案件，經檢察官提起公訴（96年度偵字
第6408號），本院判決如下︰
    主  文
乙○○殺人未遂，處有期徒刑壹年捌月，緩刑年。
扣案之菜刀壹把沒收。
    事  實
一、乙○○與甲○○係兄弟，為家庭暴力防治法第3條第4款所規
    定之家庭成員。甲○○常酒後無端吵鬧、騷擾其母親李陳素
    真，乙○○曾協同母親李陳素真向派出所聲請保護令，惟因
    未能檢具驗傷單及相關資料致未能成案。民國96年12月18日
    晚上10時許，甲○○故態復萌，於酒後在其與母親李素真及
    小弟丙○○共同居住之基隆市安樂區○○○路172之3號3 樓
    住處騷擾其母親及小弟，李陳素真及丙○○乃避居至乙○○
    位於基隆市○○街309之1號1 樓之住處。詎甲○○撥打電話
    至乙○○住處詢問李陳素真是否在該處未果，乃於同日晚間
    10時30分許騎乘機車前往乙○○上開住處敲門吵鬧，乙○○
    因剛出院在家休養，不堪甲○○無端吵嚷，遂於住處大門前
    與甲○○發生口角，乙○○一時氣憤難耐逕自屋內取出1 把
    菜刀，欲嚇唬逼退甲○○，惟因甲○○不甘示弱，對其稱「
    好膽你就砍」，乙○○終情緒失序，明知其所持之菜刀刀鋒
    銳利，殺傷力甚強，而頭部又係人身體之重要部位，如以上
    述菜刀揮砍，極可能發生致死之結果，竟因氣憤難平，旋即
    基於縱使發生死亡結果，亦不違背其本意之不確定殺人故意
    ，舉刀朝甲○○頭部揮砍1 刀，甲○○出手阻擋，阻擋無效
    ，仍遭砍中左側枕部，致受有左側枕部約20公分之撕裂傷，
    且左手第2、3指亦受有截肢傷（食指指尖處削掉一點點肉、
    中指第1節遭砍斷），乙○○揮砍第2刀時又致甲○○左頸部
    受有5 公分之撕裂傷，甲○○當場大量出血，乙○○見狀猛
    然悔悟而中止，立刻進入屋內請其小弟丙○○於偵查機關尚
    未發覺其犯罪前之同日22時35分17秒許、22時39分58秒即以
    室內電話00-00000000分別撥打110報案專線及119 救護專線
    ，乙○○並續於22時41分47秒再次撥打119 救護專線後，於
    見甲○○快跌倒，隨即前去將甲○○攙扶至路邊等待救護車
    ，嗣由丙○○陪同甲○○搭乘救護車前往財團法人長庚紀念
    醫院基隆分院緊急救治，而幸免於死亡。乙○○則留在現場
    ，並於偵查機關未發覺其上開犯罪之前，向警方自首而接受
    裁判，警方並在現場扣得乙○○所有供犯罪所用之菜刀1 把
    。
二、案經基隆市警察局第四分局報告臺灣基隆地方法院檢察署檢
    察官偵查起訴。
      理      由
壹、證據能力之認定
    按被告以外之人於審判外之言詞或書面陳述，除法律有規定
    者外，不得作為證據；又被告以外之人於審判外之陳述，雖
    不符合同法第159條之1至第159條之4之規定，但經當事人於
    審判程序同意作為證據，法院審酌該言詞陳述或書面陳述作
    成時之情況，認為適當者，亦得為證據。當事人、代理人或
    辯護人於法院調查證據時，知有第159條第1項不得為證據之
    情形，而未於言詞辯論終結前聲明異議者，視為有前項之同
    意，刑事訴訟法第159條第1項及第159條之5分別定有明文。
    經查，本判決所引用之各該被告以外之人於審判外之陳述（
    包含書面陳述），雖屬傳聞證據，但當事人於本院準備程序
    及審判期日中均表示同意作為證據方法而不予爭執，且迄至
    言詞辯論終結前亦未再聲明異議，本院審酌上開證據資料製
    作時之情況，尚無違法不當及證明力明顯過低之瑕疵，亦認
    為以之作為證據應屬適當，故揆諸前開規定，爰逕依刑事訴
    訟法第159條之5規定，認前揭證據資料均有證據能力。
貳、認定事實所憑之證據及其認定之理由
一、訊據被告乙○○坦承於上開揭時、地持其所有之菜刀自被害
    人甲○○頭、頸各揮砍1 刀之事實不諱，義務辯護律師並為
    其辯稱：被告應無故意或不確定故意殺人之犯意等語。
二、經查：
  (一)被告如何於上揭時、地，與被害人甲○○爭執，憤而持刀揮
    砍被害人頭、頸部各1 刀之事實，迭據被告乙○○於警訊、
    偵訊及本院審理時坦白承認，核與被害人甲○○於本院審判
    時到庭指述之被害情節相符，而被害人因此受有左側枕部約
    20公分撕裂傷、左頸部15公分之撕裂傷、左手第2、3指截肢
    傷而送醫急救，亦有財團法人長庚紀念醫院基隆分院急救護
    理記錄在卷可參（詳96年度偵字第6408號偵查卷第57頁）。
    另經警方將案發現場武嶺街309號前之馬路、人行道、武嶺
    街309號1樓大門入口處、武嶺街309號1樓樓梯間、武嶺街30
    9號1樓之大門前、武嶺街309號1樓大門前鞋櫃、武嶺街309
    號1樓之1客廳近大門處、乙○○左臉、右臉、上衣正面右肩
    處、上衣背面上背處、褲子右腳前方處、褲子左腳前方處、
    兇刀採集之血跡棉棒及甲○○唾液棉棒，送請內政部警政署
    刑事警察局鑑定，其結果為：「編號1棉棒（即採自武嶺街
    309號前馬路）、編號6棉棒（即採自武嶺街309號1樓大門前
    鞋櫃）、編號8棉棒（即採自乙○○左臉）、編號15、16棉
    棒（採自兇刀）血跡DNA與被害人甲○○DNA-STR型別相同，
    該型別在台灣地區中國人分布機率預估為3.31×10，有該局
    97年3月21日刑醫字第0970025409 號鑑驗書在卷可稽（詳本
    院卷），復有菜刀1 把扣案為證。是認被告之任意性自白核
    與事實相符，應堪採為證據。
  (二)按行為人對於構成犯罪之事實，明知並有意使其發生者，為
    故意；行為人對於構成犯罪之事實，預見其發生而其發生並
    不違背其本意者，以故意論，刑法第13條第1項、第2項定有
    明文。又殺人與傷害致死之區別，即在下手加害時有無死亡
    之預見為斷。至受傷處所是否致命部位，及傷痕之多寡，輕
    重如何，所受傷害之程度，是否為致命部位，僅足供認定有
    無殺意之參考，原不能為區別殺人與傷害致人死之絕對標準
    ，但加害人之下手情形如何，於審究犯意方面，仍不失為重
    要參考資料（最高法院19年上字第718號、20年度非字第104
    號判例意旨參照），是殺人罪之成立須以下手時是否具主觀
    之殺意及有無死亡之預見為斷。查，頭部、頸部係人身體之
    要害部位，如持菜刀加以揮砍，極可能發生致死之結果，亦
    屬眾所週知之事，被告明知如此，仍舉刀朝甲○○頭部揮砍
    2 刀，雖經甲○○緊急出手阻擋，仍遭砍中左側枕部、左頸
    部，致左側枕部受有約20公分之撕裂傷、左頸部約15公分撕
    裂傷，且其阻擋之左手中指第1 節亦遭砍斷，造成大量失血
    ，併失血性休克與頭骨骨折，益證被告下手力道之猛，以被
    告與被害人甲○○係兄弟，彼此間無深仇大恨，僅因被害人
    甲○○經常酒後吵鬧騷擾母親李陳素真，而心生憤懣持刀砍
    殺，固難認被告有必置被害人於死地之直接故意，然由前述
    被告所持刀械、砍殺部位並被害人所受傷勢，被告對其行為
    可能導致被害人死亡乙節非無認識，其仍執意為之，是被告
    於行為時對於其所為可能造成被害人死亡之結果，具有能預
    見其發生而其發生不違背其本意之不確定故意，甚為彰顯。
    從而，本件事證明確，被告犯行堪以認定。
三、按刑法第27條第1 項有關中止未遂之規定為：「已著手於犯
    罪行為之實行，而因己意中止或防止其結果之發生者，減輕
    或免除其刑。結果之不發生，非防止行為所致，而行為人已
    盡力為防止行為者，亦同。」本件被告於案發後自行停止殺
    人行為並請其小弟丙○○撥打119派救護車到案發現場救護
    被害人甲○○，業據證人丙○○於本院審理時證述明確，而
    被害人甲○○經救護車送醫急救及手術後倖免於死，足認被
    告係基於己意中止殺人行為並防止死亡結果之發生，符合上
    開刑法第27條第1項前段中止犯規定。
四、核被告乙○○所為，係犯刑法第271條第2項、第1 項之殺人
    未遂罪。被告已著手於殺人行為之實施，而因己意防止被害
    人死亡結果之發生，應依刑法第27條第1 項前段中止犯之規
    定減輕其刑。被告委請其小弟丙○○報案之情節，亦經證人
    丙○○於本院審理時到庭結證屬實（詳本院97年4月28 日審
    判筆錄第9-10 頁），並有基隆市警察局指揮中心受理110報
    案紀錄單乙紙及中華電信00-00000000 資料查詢乙紙在卷可
    按（分別附於本院卷及偵查卷第37頁），證人丙○○向警方
    報案時，雖僅以電話向警方報案稱在上開案發地點有凶殺案
    發生，請派員處理等語，而未向警方告知是被告所為，惟當
    時負責巡邏勤務之警員林正洋、陳振隆到現場時，因救護車
    已在場急救被害人，並隨即將被害人送往長庚醫院基隆分院
    ，偵訊過程中，係被告主動告知其殺被害人等情，亦有上開
    2人出之偵查報告在卷可憑（詳偵查卷第136頁），足徵被告
    自始即有自首並接受裁判之意思，且綜觀警方發現被告本件
    犯罪之過程，乃是由於被告之主動報案，核與鼓勵犯人及時
    悔悟向善及使犯罪易於偵查之自首立法目的相符，因此，被
    告應符合自首之要件，應依刑法第62條本文規定遞減輕其刑
    。
五、爰審酌被告係因被害人長期酒後無端騷擾其母親李陳素真，
    因而與被害人發生爭執，一時氣憤，致生殺人之犯罪動機、
    目的、犯罪時所受之刺激，與持刀揮刺被害人2 刀後，即已
    猛然悔悟，並立刻通報119 將被害人送醫之犯罪手段、被告
    目前係其家庭經濟主要來源，被告並無前科，素行尚佳，被
    害人所受之傷勢均已癒合，幾乎看不出遺留之疤痕，且左手
    中指第1 節處亦已接合，術後已能活動自如，業經本院當庭
    勘驗被害人復原情形並拍照在卷，而被害人亦到庭表明願意
    原諒被告，及被告犯後坦承犯行之態度良好等一切情狀，量
    處如主文所示之刑。又被告未曾受有徒刑之宣告，有臺灣高
    等法院被告全國前案紀錄表在卷可稽，被告因出院在家休養
    ，不耐被害人無端吵鬧，始情緒失控，致罹刑章，惡性非重
    ，經此科刑之宣告，當知所警惕，應無再犯之虞，本院認其
    受上開刑之宣告以暫不執行為適當，併予宣告緩刑3 年，以
    啟自新。
六、扣案之菜刀1把，為犯罪行為人即被告所有，供被告犯罪所
    用，業經被告供明在卷，應依刑法第38條第1項第2款規定，
    宣告沒收。
七、據上論斷，應依刑事訴訟法第299條第1項前段，刑法第271
    條第2項、第1項、第27條第1項前段、第62條前段、第38條
    第1項第2款，判決如主文。
本案經檢察官丁○○到庭執行職務。
中    華    民    國    97    年    5    月    12    日
                  刑事第三庭審判長法  官  鄭景文
                                  法  官  黃永定
                                  法  官  林淑鳳
以上正本證明與原本無異。
如不服本判決應於收受本判決後10日內向本院提出上訴書狀，其
未敘述上訴理由者，並得於提起上訴後10日內向本院補提理由書
狀（均須按他造當事人之人數附繕本）「切勿逕送上級法院」。
中    華    民    國    97    年    5    月    12    日
                            書 記 官  郭廷耀
附錄論罪法條
刑法第271條第2項、第1項
殺人者，處死刑、無期徒刑或 10 年以上有期徒刑。
前項之未遂犯罰之。
預備犯第 1 項之罪者，處 2 年以下有期徒刑。


司法院資訊處製作；財團法人民間司法改革基金會備份。
